【裁判字號】    96,竹簡,1256
【裁判日期】    970430
【裁判案由】    確認本票債權不存在
【裁判全文】
臺灣新竹地方法院民事簡易判決        96年度竹簡字第1256號
原      告  丙○○兼戊○○之.
原      告  丁○○
被      告  乙○○
上列當事人間請求確認本票債權不存在事件，本院於中華民國97
年4月22日辯論終結，判決如下：
    主  文
確認被告所持有如附表編號一所示之本票，對原告丙○○及戊○○（由原告丙○○承受訴訟）之票據債權不存在。
確認被告所持有如附表編號二所示之本票，對原告及戊○○（由
原告丙○○承受訴訟）之票據債權不存在。
訴訟費用由被告負擔。
    事實及理由
甲、程序部分：
一、按「確認之訴非原告有即受確認判決之法律上利益者，不得
    提起。所謂即受確認判決之法律上利益，係指法律關係之存
    否不明確，原告主觀上認其在法律上之地位有不安之狀態存
    在，且此種不安之狀態，能以確認判決將之除去者而言」，
    最高法院27年度上字第316號判例意旨可資參照。查本件被
    告既已持原告及戊○○於本件所爭執非其簽發之如附表所示
    之本票2張（下稱系爭本票）向本院聲請本票裁定，並經本
    院以96年度票字第1985號、96年度票字第1986號民事裁定准
    予強制執行在案，是就原告而言，該本票債務在未經確定判
    決確認其不存在以前，仍有隨時受強制執行之危險，此等危
    險必須以確認判決方得除去，是原告請求確認被告持有系爭
    本票之本票債權不存在，應認有即受確認判決之法律上利益
    。
二、按當事人死亡者，訴訟程序在有繼承人、遺產管理人或其他
    依法令應續行訴訟之人承受其訴訟以前當然停止。前開所定
    之承受訴訟人，於得為承受時，應即為承受訴訟之聲明。他
    造當事人，亦得聲明承受訴訟。民事訴訟法第168條、第175
    條分別定有明文。惟當事人不聲明承受訴訟時，法院亦得依
    職權，以裁定命其續行訴訟，同法第178條亦有明定。查戊○○在起訴後，業於民國96年11月30日死亡，其繼承人為原
    告及訴外人己○○，依法即應由其繼承人承受訴訟，而戊○○之繼承人丁○○、己○○已向法院聲明拋棄繼承，此部分
    經本院依職權調閱本院97年度繼字第44號拋棄繼承卷事件卷
    宗核閱無訛，並有繼承系統表、戊○○除戶戶籍謄本、原告
    丙○○、丁○○戶籍謄本及全戶戶籍資料查詢結果表等件在
    卷可參，是本院於97年3月11日裁定命原告丙○○為戊○○
    之承受訴訟人，續行訴訟，有該裁定書在卷可查，應予敘明
    。
三、本件被告經合法通知，未於言詞辯論期日到場，核無民事訴
    訟法第386條各款所列情形，爰依原告聲請，由其一造辯論
    而為判決。
乙、實體部分：
一、原告主張：原告丙○○、戊○○於96年11月21日收受本院96
    年度票字第1985號民事裁定，內載被告執有戊○○、原告丙○○等二人於95年2月22日與訴外人己○○共同簽發如附表
    編號1所示之本票一紙，因戊○○、原告丙○○與訴外人己○○未為清償，經被告持之向本院聲請准許強制執行本票裁
    定，並經本院裁定准許在案；又戊○○及原告等三人於96年
    11月22日再收受本院96年度票字第1986號民事裁定，內載被
    告執有戊○○、原告於95年9月27日與訴外人己○○共同簽
    發如附表編號2所示之本票一紙，因戊○○、原告與訴外人
    己○○未為清償，經被告持之向本院聲請准許強制執行本票
    裁定，並經本院裁定准許在案。惟戊○○、原告與被告素昧
    平生、互不相識，不可能共同簽發本票交付被告，況戊○○
    、原告亦從未簽發系爭本票予任何人，亦未授權他人簽發系
    爭本票，系爭本票顯係偽造不實，戊○○及原告自無須負本
    票發票人之責。而戊○○於96年11月30日去世，其繼承人為
    原告及訴外人己○○，然其中原告丁○○及訴外人己○○已
    向本院聲明拋棄繼承，為此提起本件訴訟等語。並聲明：(1)
    確認被告持有由戊○○、原告丙○○所簽發如附表編號1所
    示之本票債權不存在；(2)確認被告持有由戊○○及原告所簽
    發如附表編號2所示之本票債權不存在；(3)訴訟費用由被告
    負擔。
二、被告未於言詞辯論期日到場，惟據其所提出之書狀則以：其
    與戊○○及原告並不相識，系爭本票係由訴外人甲○○交付
    轉讓，甲○○因經商之故，曾有數次向被告週轉現金，且信
    用素佳，據甲○○敘明借款人係訴外人己○○，而被告與系
    爭本票之發票人均不相識等語置辯。並聲明：(1)原告之訴駁
    回；(2)訴訟費用由原告負擔。
三、法院之判斷：票據係文義證券，其在票據上簽名者，依票上
    所載文義負責，固為票據法第5條第1項所明定；惟此所謂簽
    名，係指真正之簽名而言，如該簽名出於偽造，依同法第15
    條之規定，雖不影響於真正簽名之效力，然被偽造簽名之本
    人，究不負票據債務人之責任；次按確認法律關係不存在之
    訴，如被告主張其法律關係存在時，應由被告負舉證責任（
    最高法院56年度臺上字第2222號判決、51年度臺上字第3309
    號、42年度臺上字第170號判例意旨參照）。是本票本身是
    否真實，即是否為發票人所作成，應由執票人負證明之責。
    本件原告及戊○○否認系爭本票上其等簽名之真正，經本院
    令原告當庭書寫其姓名、住址、金額數字等文字，及原告丙○○所提出戊○○生前向銀行借款時所提出之本票等文件，
    以肉眼觀察，即可辨明與系爭本票之字跡並無雷同之處，則
    原告及戊○○否認該本票之形式真正，尚非無據；又被告對
    系爭本票係由原告及戊○○所簽發或原告及戊○○有授權他
    人簽發系爭本票乙節，應負舉證責任，雖其辯稱系爭本票係
    由訴外人甲○○交付轉讓，並聲請傳喚訴外人己○○說明簽
    發系爭本票之過程，惟均未到庭證明之，即被告不能證明系
    爭本票確係由原告及戊○○所簽發，亦未提出任何證據資料
    以供本院調查，本院審酌前開各項證據，並依職權調本院96
    年度票字第1985號及96年度票字第1986號案卷，堪認原告及
    戊○○主張未共同簽發系爭本票交付被告，系爭本票顯係偽
    造不實，可資憑信，是原告及戊○○自無須負本票發票人之
    責。從而，原告及戊○○訴請確認被告所持有如附表編號1
    所示之本票，對原告丙○○及戊○○之票據債權不存在，及
    確認被告所持有如附表編號2所示之本票，對原告及戊○○
    之票據債權不存在，洵屬有據，應予准許。
四、本件事證已臻明確，兩造其餘主張及陳述，核與判決結果不
    生影響，爰不另一一論述，附此敘明。
五、訴訟費用負擔之依據：民事訴訟法第78條。
中    華    民    國    97    年    4     月    30    日
                  新竹簡易庭    法  官  林佑珊
以上正本係照原本做成。
如對本判決上訴，須於判決送達後20日內向本院提出上訴狀。
中    華    民    國    97    年    4     月    30    日
                                書記官  李慧娟
┌─────────────────────────────────┐
│附表：                                                            │
├─┬──────┬──────┬──────┬──────────┤
│編│發   票   日│ 金      額 │到   期   日│  發票人            │
│號│            │ （新臺幣） │            │                    │
├─┼──────┼──────┼──────┼──────────┤
│1 │95年2月22日 │    63,000元│     未載   │己○○、丙○○、臧喜│
│  │            │            │            │春                  │
├─┼──────┼──────┼──────┼──────────┤
│2 │95年9月27日 │  183,600元 │     未載   │己○○、戊○○、臧志│
│  │            │            │            │文、丁○○          │
└─┴──────┴──────┴──────┴──────────┘


司法院資訊處製作；財團法人民間司法改革基金會備份。
